臺灣高等法院刑事判決　　　　　　　　　　　　　九十三年度上易字第一八九七號
　　上　訴　人　臺灣板橋地方法院檢察署檢察官
　　被　　　告　甲○○
右上訴人因被告公共危險案件，不服臺灣板橋地方法院九十二年度簡上字第二五四號
，中華民國九十三年九月二十九日第一審判決（起訴案號：臺灣板橋地方法院檢察署
九十一年度偵字第二一九二九號），提起上訴，本院判決如左：
    主  文
上訴駁回。
    理  由
一、公訴意旨略以：被告甲○○以經營成衣販售為業，自民國九十年九月底起向乙○
    ○租用台北縣三重市○○街一七七巷十一弄十七號一樓之處所作為堆放成衣之用
    ，本應注意該處電源線路之保養及維護，竟疏於注意，致使該處之電源線路碳化
    嚴重，於九十一年八月十日十九時五十一分許，導致跳電及電線走火，因而燒燬
    該址。因認被告涉犯刑法第一百七十三條第二項之失火罪嫌，原審檢察官並補充
    理由書稱，縱未構成上開罪嫌，亦該當於同法第一百七十五條第三項之公共危險
    罪嫌等語。
二、惟按犯罪事實，應依證據認定之，無證據不得推定其犯罪事實。又不能證明被告
    犯罪者，應諭知無罪之判決，刑事訴訟法第一百五十四條、第三百零一條第一項
    分別定有明文。又按犯罪事實之認定，應憑證據，如未能發現相當證據，或證據
    不足以證明，自不能以推測或擬制之方法，以為裁判基礎。而認定不利於被告之
    事實，須依積極證據，茍積極證據不足為不利於被告事實之認定時，即應為有利
    於被告之認定，更不必有何有利之證據，最高法院著有四十年度台上字第八十六
    號、三十年度上字第八一六號等判例可資參照。本件公訴意旨認被告涉犯公共危
    險罪嫌，無非係以被告租用台北縣三重市○○街一七七巷十一弄十七號一樓房屋
    ，竟疏於保養維護該屋電源線路而致嚴重碳化，因而發生電線走火肇致火災燒燬
    該址，並以台北縣政府消防局火災原因報告書及被害人乙○○之證言為其論據。
    訊據被告堅詞否認有何失火犯行，辯稱：其於九十年九月二十八日向乙○○承租
    上開房屋，租期未滿一年，原簡易判決認房屋起火原因係電線老舊所致，然電線
    老舊並非短時間即可造成，自非可歸咎於承租人即被告，應由出租人擔負修繕房
    屋之義務。再者，本案火災發生與屋內電源負載並無關連，而係因瞬間電源負載
    過重超出一般電線負荷之正常範圍，被告實無法預見其發生，並無過失。況本件
    房屋建築亦未因本件火災而喪失主要效用，且當時停電，伊住處與週遭鄰居均漆
    黑一片，有照片為證，伊未失火等語。
三、有關公訴意旨認被告涉犯刑法第一百七十三條第二項之失火罪嫌部分：
  (一)證人即附近居民陳春平於原審證稱：原本是電桿有爆炸聲響，火花引起電桿旁鐵
    皮屋屋頂榻榻米起火，其隨即以滅火器撲滅，後來看到煙從被告承租房屋窗戶旁
    邊冒出來等語（原審卷第一一八至一一九頁），證人即三重市永順里里長丁文男
    於原審亦證稱：在辦公室聽到砰砰二聲，之後看到電線桿旁的鐵皮屋上有人滅火
    ，一、二分鐘後就滅完火，可是過一會兒隔幾間的房子（指被告承租之系爭房屋
    ）開始冒煙，於是報警滅火等語，（原審卷第一二四至一二五頁）。足認本件火
    災係於九十一年八月十日十九時五十一分許，發生在台北縣三重市○○街一七七
    巷十一弄十七號一樓房屋內。而案發生後，台北縣政府消防局於同年月十二日上
    午九時許，前往火災現場勘查該房屋燃燒後狀況，製有火災原因調查報告書，載
    為：「該房屋燃燒後狀況，以入門處中間置衣區靠近後側燃燒情形最為嚴重，置
    衣鐵架亦受燃燒高溫有彎曲、變形情形，左側置衣區及右側置衣區均以該倉庫後
    側燃燒情形較為嚴重，而燃燒堆積物品以越靠入門處衣物受燒情形越趨輕微，入
    門處前置衣區則受高溫輕微燒燬與煙燻，而後方廚房及廁所處所未受火勢波及，
    僅受少許煙燻」等語（偵字卷第十三頁）。原審院於九十三年六月十七日勘驗上
    開房屋現狀結果：該房屋結構完整，目前可供人居住，靠近廚房之牆面及天花板
    均有燻黑痕跡，配電箱下方牆面亦有燻黑，配電箱內之電線無燒灼痕，且外觀尚
    新等情，此亦有原審勘驗筆錄一件在卷可佐（原審卷第一七０至一七一頁）。足
    證本案火災僅造成系爭房屋輕微受損及煙燻，主要燒燬者乃被告所有之置衣鐵架
    及衣物，並未損及該屋之結構。
  (二)按刑法第一百七十三條第二項所稱之「燒燬」，係指燃燒結果，致標的之效用喪
    失而言。衡諸社會通念，房屋之客觀效用無非在於遮風蔽雨，系爭房屋在本案火
    災發生後之狀況，顯然並未達前述所謂「燒燬」之程度。姑不論被告就本案火災
    發生究竟有無過失，以系爭房屋受損程度僅牆面燻黑而言，並未達喪失房屋效用
    之程度，與刑法第一百七十三條第二項之客觀構成要件並不相符，不能以該罪責
    繩縛被告。此外，又無積極證據證明被告有何失火燒燬上開房屋之犯行，自應為
    被告無罪之諭知。
四、至原審檢察官主張被告縱不構成刑法第一百七十三條第二項罪嫌，亦另犯刑法第
    一百七十五條第三項罪嫌部分：
    按刑法第一百七十五條第三項係以「失火燒燬前二條以外之物」為構成要件，然
    原審檢察官補充理由書並未具體指明被告所失火燒燬者究係何物，已難認被告有
    檢察官所指罪嫌。且刑法上之過失犯，以行為人對於結果之發生，應注意能注意
    而不注意為成立要件，且結果之發生是否有預見之可能，又為其是否能注意而不
    注意之先決問題。本件，被告否認有何過失，辯稱：火災來自屋外台電修電線所
    致等語，經查：
  1.證人乙○○於警詢稱：台北縣三重市○○街一七七巷十一弄十七號一樓房屋，為
    伊所有，自九十年九月底起，以每月租金一萬五千元出租予被告作為堆放成衣之
    倉庫使用，九十一年八月十日十九時五十一分許火災發生當時無人居住屋內等語
    （偵卷第七頁）。因此，難認被告於火災當時有何過失行為。
  2.上開房屋起火原因，經台北縣政府消防局鑑定現場後認為：「起火處所附近並
    未發現任何可自燃之危險物品、化工原料及供置放之容器，故因化工原料或危險
    物品因素引燃之可能性較低；經勘查並挖掘最先起火處所附近並未發現有促燃
    劑及其容器殘留，且於地面採樣之證物亦未化驗出含有促燃劑成分，又初期搶救
    人員表示該起火戶之門窗深鎖，故可排除人為縱火之可能性；經現場勘查、挖
    掘起火處附近並未發現有微火源及供其置放之容器，且據承租人表示一週內未進
    出該處所，故因遺留火種引燃之可能性較低；本案最先起火燃燒處所係在倉庫
    後方中間置衣架附近處所，經觀察該處上方並配有日光燈座及電源配線，在現場
    挖掘到之電線碳化已相當嚴重，又電源箱開關內發現開關有跳脫之跡象，顯示火
    災發生時，該建築物尚處通電狀態。本案經排除上述各項因素引燃之可能性後，
    研判係因電氣因素引燃之可能性較高」等語，此有火災原因調查報告書一件在卷
    可查（偵卷第十五至十六頁）。而台北縣政府消防局進一步就該房屋內電源配線
    採樣鑑定結果，並未檢出石油系可燃性液體，此有該局火災證物鑑定報告一紙附
    卷可稽（偵卷第十七頁）；該局復將在現場採得之電線花線及日光燈安定器，送
    內政部消防署鑑定結果，該署剝除電源花線殘存絕緣物及拆解日光燈安定器檢視
    ，均未發現有熔痕或故障現象，此有該署九十二年八月十八日消暑調字第○九二
    ○○一四七七一號函所附九十一年九月十八日鑑定報告附卷可查（原審卷第十三
    頁）。針對上開鑑定結果，台北縣政府消防局更以九十三年一月十九日北消調字
    第○九三○○○一三五五號函表示，「本案火場依燃燒後殘跡及火流延燒路徑研
    判，該起火點位於入門置衣區後方，該點除上方有照明設備外，並無其他可能造
    成火災之發火源，且該住戶總電源開關箱之無熔絲開關呈跳脫現象，顯示火災肇
    因係電氣異常所致，與電氣有相當因果關係。復經排除可能造成本案火災之危險
    物品或化工原料、遺留火種及人為因素引燃之可能性後，本案起火原因研判仍以
    電氣因素引燃之可能性較高」等語，此有該函一件在卷可稽（原審卷第六十八至
    六十九頁）。依上述鑑定結果，既系爭房屋內所設置之電源花線及日光燈安定器
    均無熔痕或故障現象，本無從證明該屋內電源花線在火災發生前有何嚴重碳化現
    象，或有何過熱、故障情形，更無由因此引發電線走火釀致本案火災，是被告辯
    稱：本案火災係肇因於電氣異常等語，即非無據。
  3.此外，台灣台北地方法院九十一年度訴字第六二四六號本案被告與台灣電力公司
    間損害賠償民事事件中，該院曾囑託電機專業技師程深鑑定本案火災發生原因，
    鑑定人程深鑑定結果亦認為：「電力開關閥的開關切換會因楞次原理產生瞬間反
    向高電壓，姑不論ＹＪ二一號饋線和ＹＪ二九號饋線是否有支線相連，短暫停電
    極有可能是因某處電力開關閥開關切換或是某處接觸電阻突然變化而產生瞬間超
    高電壓所造成。瞬間超高電壓可能擊穿電線絕緣，造成電線走火。據三重市○○
    街一七七巷十一弄十七號處附近使用二一號饋線之居民稱，九十一年八月十日下
    午七時五十分左右曾短暫停電，因此若排除ＹＪ二一號饋線和ＹＪ二九號饋線有
    支線相連，極有可能是因ＹＪ二一號饋線，雖然經過變壓器變壓，在某種特別原
    因下，接觸電阻改變，突然產生瞬間超高電壓，造成用戶端停電。事實上，三重
    市○○街一七七巷十一弄十七號無人居住，只具有四十瓦特之日光燈負載，根據
    電學簡單計算，功率等於電流值的平方乘上電阻值，平常電流最大也僅為一安培
    ，造成三重市○○街一七七巷十一弄十七號電線走火只有二個可能原因，第一個
    可能原因是台電公司饋線電力開關閥突然切換或是台電公司提供住戶端線之接觸
    電阻突然變化，第二個可能原因是住戶內配線短路。根據消防署鑑定，排除日光
    燈與花線短路發熱引燃易燃物品釀成火災之可能性，因此只有瞬間超強電壓擊穿
    花線電線絕緣，造成電線走火，引燃易燃物品而失火為唯一可能。也唯有瞬間超
    強電壓在負載上產生二十安培以上的大電流才會自動關閉無熔絲開關。本案台電
    公司蘆洲變電所管轄二十一號饋線，由於不明原因之瞬間超高壓電壓造成用戶端
    產生瞬間巨大電流，用戶端恍如遭受瞬間閃電雷擊。三重市○○街一七七巷十一
    弄十七號一樓處配線負載僅為四十瓦特，在巨大電壓下，花線無法承擔瞬間超過
    二十安培之巨大電流，電流貫穿電線絕緣而走火，室內無熔絲開關自動切斷電流
    ，電線走火後產生之火花，引燃易燃物品釀成火災。此類型之電線走火不會造成
    日光燈安定器與花線短路過熱，卻會因電流貫穿花線，連續在花線多處密集放電
    ，放電後蹦射之火花量足以引燃易燃物品」等語，有鑑定報告書一件在卷可參（
    原審卷第一八０至一八六頁）。由此益徵本案火災，乃瞬間過大電流擊穿花線電
    線絕緣，造成電線走火引燃易燃物品所致，並非電線或日光燈安定器老舊故障之
    故。是不能認被告有何過失。
  4.系爭房屋在火災發生之時無人居住，僅用以堆置成衣，設有四十瓦特之日光燈負
    載，最大電流量至多一安培等情，有上開鑑定報告書說明如前述。衡諸該屋電路
    通常之電氣負載狀況，本難以預見該電路配線可能承擔瞬間高達二十安培之巨大
    電流，遑論因此特別強化該電路配線之電流負荷量以為因應。況且該瞬間強大電
    流又非來自於該房屋內，而係肇因於台灣電力公司用外部饋線不明原因所生瞬間
    高電壓，被告既為一般電力用戶，又不具有電力專業背景，更難預見此種可能性
    進而事先加以防範。揆諸前開說明，被告對於系爭房屋發生火災之原因無從預見
    ，自無何未盡注意義務可言。此外，復無其他積極證據可資證明被告就本件房屋
    起火有何過失，揆諸前揭條文規定及判例意旨，自應為被告無罪之諭知。
五、原審同此認定，依刑事訴訟法第四百五十一條之一第四項第三款之規定，即屬不
    得以簡易判決處刑之案件，依同法第四百五十五條之一第三項、第四百五十二條
    ，準用第三百六十九條第二項之規定，認被告上訴指摘原簡易判決不當，為有理
    由，而撤銷簡易判決，改依第一審通常程序審判（參見法院辦理刑事訴訟簡易程
    序案件行注意事項第十四點，司法院刑事法律專題研究（五）法律問題研討第一
    三二則參照），諭知被告無罪之判決。核無不當。
六、公訴人上訴意旨執鑑定報告，自為解釋，或提出另案民事答辯聲明狀，指鑑定報
    告不實，認原審未盡調查能事，指摘原審判斷不當，惟按刑事訴訟法已於九十一
    年二月八日經總統公布修正，自同月十日起生效、施行，其中第一百六十一條及
    第一百六十三條之修正，咸認係將已往之職權進行主義朝向當事人進行主義修正
    之大變革，依該修正精神，該第一百六十一條第一項所定：「檢察官就被告犯罪
    事實，應負舉證責任，並指出證明之方法。」乃明訂檢察官舉證責任之內涵，除
    應盡「提出證據」之形式舉證責任外，尚應「指出其證明之方法」，用以說服法
    院，使法官「確信」被告犯罪構成事實之存在。此「指出其證明之方法」，應包
    括指出調查之途徑，與待證事實之關聯及證據之證明力等事項（最高法院九十一
    年度第四次刑事庭會議決議參照），本件原審檢察官未能盡其舉證責任，反指摘
    原審未盡調查能事，於法不合，且所提另案民事答辯狀，不能認盡「提出證據」
    之形式舉證責任，亦非「指出其證明之方法」，無從說服法院，使法官「確信」
    被告犯罪構成事實之存在。是其上訴為無理由，應予駁回。
七、據上論斷，應依刑事訴訟法第三百六十八條，判決如主文。
本案經檢察官呂丁旺到庭執行職務。
中　　　華　　　民　　　國　　九十三　　年　　 十二 　　月　　　七　　　日
                              臺灣高等法院刑事第十庭
                                  審判長法  官　溫　耀　源
                                        法  官　吳　　  燦
                                        法  官　周　政　達
右正本證明與原本無異。
不得上訴。
                                        書記官  陳　菊　珍
中　　　華　　　民　　　國　　九十三　　年　　 十二 　　月　　　七　　　日
